臺灣高等法院民事裁定　　　　　　　　 100年度非抗字第11號
再 抗告 人　余家慷
　　　　　　葉瑞嬌
共同代理人　吳聖欽律師
上列再抗告人因與相對人阮品澍間拍賣抵押物事件，對於中華民
國99年12月24日臺灣新竹地方法院99年度抗字第65號所為裁定，
提起再抗告，本院裁定如下：
    主  文
再抗告駁回。
再抗告費用由再抗告人負擔。
    理  由
一、按對於抗告法院所為抗告有無理由之裁定再為抗告，僅得以
    其適用法規顯有錯誤為理由，非訟事件法第45條第 3項定有
    明文。所謂適用法規顯有錯誤，係指確定裁定違背法規或現
    存判例解釋者而言（最高法院71年台再字第 210號判例參照
    ）。又不動產物權，依法律行為而取得、設定、喪失及變更
    者，非經登記，不生效力；前項行為，應以書面為之，民法
    第 758條第1項、第2項定有明文。抵押權為不動產物權，非
    經登記，不生效力，抵押權人僅能依設定登記之內容行使權
    利（最高法院72年台上字第2432號判例參照）。抵押權所擔
    保之債權，其種類及範圍，屬於抵押權之內容，依法應經登
    記，始生物權之效力（最高法院84年台上字第1967號判例參
    照）。又抵押權人，於債權已屆清償期，而未受清償者，得
    聲請法院，拍賣抵押物，就其賣得價金而受清償，亦為民法
    第 873條所明定。抵押權人聲請拍賣抵押物，在一般抵押，
    必先有被擔保之債權存在，而後抵押權始得成立，故祇須抵
    押權已經登記，且登記之債權已屆清償期而未受清償，法院
    即應准許之（最高法院71年台抗字第 306號判例參照）。若
    債務人對於金錢債務之數額有爭執，則應提起確認之訴，以
    求解決，自非於聲請拍賣抵押物程序中所得一併請求（最高
    法院40年台抗字第80號判例參照）。
二、經查：
    (一)第三人余沐書為擔保第三人余和瑞（原名余昌金）對於相
      對人（原名阮金得）之債務，提供其所有坐落新竹縣竹北
      市○○段41、42、43、44、45、87地號土地所有權應有部
      分各84分之74，設定新台幣（下同） 1,800萬元之抵押權
      予相對人，存續期間自民國（下同）87年11月 5日至88年
      11月 4日，債務清償日期依照各個契約約定，並於87年11
      月30日辦畢抵押權設定登記。嗣於90年10月24日辦理權利
      內容變更登記，變更後之抵押物僅餘新竹縣竹北市○○段
      87地號土地（下稱系爭土地）所有權應有部分84分之74。
      嗣第三人余沐書將其所有系爭土地所有權應有部分84分之
      24、84分之25，分別移轉登記予再抗告人余家慷、葉瑞嬌
      （另將所有權應有部分84分之25移轉登記予第一審裁定之
      相對人陳雅惠）。又相對人執有第三人余和瑞簽發或背書
      之支票共18紙，其中 1紙支票金額135萬1,000元，業經台
      灣桃園地方法院以96年度訴字第 685號民事判決判命第三
      人余和瑞給付相對人確定；另17紙支票金額合計752萬0,8
      40元，亦經台灣桃園地方法院核發99年度司促字第6846號
      支付命令命余和瑞如數給付確定。上開支票中，發票日在
      系爭抵押權於87年11月30日設定之前者，共有16紙支票金
      額合計837萬0,540元等情，業據相對人提出戶籍謄本、他
      項權利證明書、抵押權設定契約書、他項權移變更契約書
      、台灣桃園地方法院96年度訴字第685號民事判決及確定
      證明書、台灣桃園地方法院99年度司促字第6846號支付命
      令及確定證明書、土地登記謄本、支票及存款不足退票單
      為證（見原法院99年度司拍字第133號卷6至20頁、99年度
      抗字第65號卷33至50頁），並為原裁定所確定之事實。
    (二)揆諸依系爭抵押權設定登記之內容，並未記載最高限額抵
      押權，應係 1,800萬元之普通抵押權。又普通抵押權具有
      從屬性，必先有被擔保債權之存在，是系爭抵押權有關「
      存續期間自87年11月5日至88年11月4日」之登記部分，應
      屬無意義之登記，尚不生效力，殊難執此遽認系爭抵押權
      係屬最高限額抵押權。茲相對人提出系爭抵押權設定前已
      發生、而屆期未受清償之上開債權，經形式上審查，應屬
      系爭抵押權擔保之範圍。若抗告人對抵押債權之數額有爭
      執，應另行提起確認之訴，非屬聲請拍賣抵押物之非訟程
      序所應一併解決之問題。是原裁定依民法第 873條之規定
      ，准予拍賣抵押物之系爭土地，其適用法規並無錯誤。乃
      抗告意旨以最高限額抵押權為前提，主張原裁定違背最高
      法院71年台抗字第 306號判例，係適用法規顯有錯誤云云
      ，自不足取，其執此指摘原裁定不當，聲明廢棄，為無理
      由。
三、據上論結，本件再抗告為無理由，依非訟事件法第46條、第
    21條第2項，民事訴訟法第495條之1第2項、第481條、第449
    條第1項、第78條、第85條第1項前段，裁定如主文。
中    華    民    國   100    年    4     月    1     日
                  民事第七庭
                      審判長 法  官  鄭三源
                             法  官  林玉珮
                             法  官  梁玉芬
正本係照原本作成。
不得聲明不服。
中    華    民    國   100    年    4     月    6     日
                             書記官  常淑慧